【裁判字號】    97,台上,708
【裁判日期】    970221
【裁判案由】    偽造有價證券
【裁判全文】
最高法院刑事判決              九十七年度台上字第七○八號
上  訴  人  甲○○
上列上訴人因偽造有價證券案件，不服台灣高等法院台中分院中
華民國九十六年八月三十一日第二審更審判決（九十五年度上更
(一)字第三二九號，起訴案號：台灣台中地方法院檢察署九十年度
偵字第二○二○七號），提起上訴，本院判決如下：
    主  文
上訴駁回。
    理  由
按刑事訴訟法第三百七十七條規定，上訴於第三審法院，非以判
決違背法令為理由，不得為之。是提起第三審上訴，應以原判決
違背法令為理由，係屬法定要件。如果上訴理由狀並未依據卷內
訴訟資料，具體指摘原判決不適用何種法則或如何適用不當，或
所指摘原判決違法情事，顯與法律規定得為第三審上訴理由之違
法情形，不相適合時，均應認其上訴為違背法律上之程式，予以
駁回。本件上訴人甲○○上訴意旨略稱：(一)、原判決以上訴人於
民國八十一、八十二年間，就已知悉告訴人乙○○之郵局帳號，
進而推論上訴人就告訴人之相關資料，知之甚詳。惟上訴人知悉
告訴人之郵局帳號，乃因告訴人曾於八十四年三月一日至八十六
年七月一日，參加上訴人之夫所經營麟安公司（即麟安企業股份
有限公司，下稱麟安公司）勞工保險之故。又依卷附渣打銀行（
即英商渣打銀行股份有限公司，下稱渣打銀行）之信用卡申請表
，其中「請指明您的銀行／信用資料」欄中，所填載「0000-000
0-0000-0000  00年7月」字樣，乃本件富邦銀行（即富邦商業銀
行股份有限公司，下稱富邦銀行）福華聯名卡（即名為福華聯名
卡之信用卡，下同）之卡號，而「86年7月 」即為該聯名卡之原
始開卡日期，有富邦銀行之復函可查。縱上訴人如原判決所載，
於八十一、八十二年間即已知悉告訴人之郵局帳號，然上訴人並
未持有告訴人之前開聯名卡，焉能知悉該聯名卡之使用日期為「
八十六年七月」，進而填載於渣打銀行之信用卡申請表上，足見
該資料係由告訴人同意上訴人使用。原審徒憑上訴人早於八十一
、八十二年間，即已知悉告訴人之資料，逕為上訴人不利之認定
，有證據上之理由矛盾。(二)、告訴人於偵查中指稱：「我大概八
十九年三月份的時候，富邦（銀行）打電話給我，說我有（新台
幣，下同）十九萬元的帳單沒有繳納，刷卡地點都在台中，我大
概知道是甲○○（即上訴人），於是我打電話問她（指上訴人）
，她才一併說出還有其他銀行，後來我也陸續接到其他帳單」等
語。依其所述，告訴人於八十九年三月間，已經知悉上訴人冒刷
其福華聯名卡之事實，並打電話質問上訴人。此時上訴人冒用告
訴人之信用卡既已曝光，但告訴人何以未採取防範措施，通知銀
行停卡，或要求上訴人停止使用，而任由上訴人繼續持渣打銀行
信用卡使用，至八十九年四月間仍在消費之理？足證告訴人確有
同意上訴人以其名義申辦信用卡，用以購買電腦等物品。上開有
利於上訴人之證據，原審未予採納，復未說明不採之理由，有理
由不備之違法云云。
惟查：本件原判決綜合全案卷證資料，本於事實審法院之推理作
用，認定上訴人有其事實欄所載之犯行，因而撤銷第一審判決，
依修正前刑法牽連犯、連續犯規定，從一重改判論處上訴人連續
意圖供行使之用，而偽造有價證券罪刑，已依據卷內資料，敘明
其所憑之證據及認定之理由（按上訴人行為後，刑法雖已刪除牽
連犯、連續犯規定，但本件以行為時之法律有利於行為人）。對
於上訴人所為之辯解，並已敘明：(1)乙○○未曾同意上訴人利用
其名義，以毀損為由向富邦銀行申請補發福華聯名卡，亦未同意
上訴人利用其名義，向渣打銀行、荷蘭銀行（即荷蘭商荷蘭銀行
股份有限公司，下稱荷蘭銀行）申請信用卡，更未同意上訴人持
上開信用卡，假冒其名義刷卡消費、預借現金及製作簽帳單、本
票等情，業據乙○○於警詢時及審判中，證述明確。上訴人亦承
認，有以乙○○名義，以毀損為由向富邦銀行申請補發福華聯名
卡，亦有以乙○○名義，向渣打銀行、荷蘭銀行申請信用卡，及
以乙○○名義，持上開三張信用卡刷卡消費、預借現金並製作簽
帳單及簽發本票。並有富邦銀行福華聯名卡申請書、同銀行復函
及冒名刷卡消費明細表；荷蘭銀行信用卡申請表、同銀行帳務催
收重要通知書及復函；渣打銀行信用卡申請表、同銀行復函及結
帳單；協富貿易股份有限公司聲請本票強制執行之裁定書、本票
及附條件買賣契約書；聲寶股份有限公司分期付款轉帳付款授權
書、本票及催告書等在卷可稽。(2)使用信用卡已漸漸成為國人日
常生活支付消費款項之習慣，亦為個人信用、經濟地位之表徵，
且信用卡帳款之循環利息高昂，持卡人必須量力而為，為保護自
己之權益，自無概括授權他人得任意使用其名義申辦信用卡使用
之理。本件上訴人與乙○○雖為多年交情之好友，惟上訴人於八
十八年間已積欠乙○○高達百萬元之債務。上訴人亦承認，當時
之經濟能力、信用狀況均不佳。在此情形下，乙○○亦不可能猶
同意上訴人，得任意以其名義使用信用卡。(3)關於富邦銀行之福
華聯名卡部分，係上訴人得悉乙○○自八十八年十二月起，停止
使用該信用卡後，即於八十八年十二月三十日逕自向富邦銀行申
請變更帳單寄送地址（寄送至上訴人處），再於八十九年一月初
，利用乙○○名義電話通知富邦銀行，以信用卡毀損為由，要求
補發新卡，業經富邦銀行函復在卷。上訴人亦承認，係伊向富邦
銀行辦理變更帳單寄送地址及要求補發新卡。倘乙○○同意上訴
人以其名義使用信用卡，自無需如此大費周章。而以上訴人與乙
○○原係多年交情之好友，且乙○○之勞工保險，係附加在上訴
人之夫所經營之麟安公司名下，上訴人能知悉乙○○之基本資料
，乃當然之事，尚難僅憑上訴人知悉乙○○之基本資料，即認為
乙○○同意上訴人以其名義使用信用卡。(4)關於渣打銀行、荷蘭
銀行之信用卡部分，乙○○已證述，八十八年間上訴人通知伊，
麟安公司要結束營業，為辦理稅務事項，須使用曾參加勞工保險
員工之身分證影本，因而提供身分證影本給上訴人。嗣經第一審
核對渣打銀行、荷蘭銀行所檢送之申請資料，該身分證影本與乙
○○於八十七年間所影印留存之身分證影本，其背面之選舉戳章
個數相符。上訴人對於麟安公司，於當時確實欲結束營業，有意
轉賣等情，亦無異詞。堪信乙○○之證述較為可採，上訴人係利
用麟安公司結束營業之機會，於取得乙○○之身分證影本後，用
以向渣打銀行、荷蘭銀行申請信用卡。因認乙○○並未同意上訴
人以其名義申辦信用卡使用，本件涉案之信用卡係上訴人冒名取
得，涉案之簽帳單、本票等，係上訴人所偽造。而以上訴人嗣後
否認犯罪，辯稱乙○○有同意以其名義申辦信用卡使用云云，乃
飾卸之詞，不可採信等情，均已逐一說明及指駁。而上訴第三審
法院之案件，是否以判決違背法令為上訴理由，應就上訴人之上
訴理由書狀加以審查，至原判決究有無違法，與上訴是否以違法
為理由為兩事（參考本院七十一年台上字第七七二八號判例）。
上訴意旨對於原判決所為前揭論斷，並未依據卷內資料，具體指
摘有何違背法令情形。且查：(一)、上訴人與乙○○係國中同學，
兩人交情深厚，且有長達十多年之金錢往來，上訴人曾積欠乙○
○近二百萬元，至發生本件糾紛時，尚欠約一百五十萬元。乙○
○且曾提供其相關證件及基本資料，作為上訴人之夫王華童經營
麟安公司之人頭員工，因而掛名在麟安公司加入勞工保險，業經
雙方供明在卷。嗣上訴人於得悉乙○○自八十八年十二月起，停
止使用富邦銀行之福華聯名卡後，即於八十八年十二月三十日逕
自向富邦銀行申請變更帳單地址，要求寄送至上訴人處，再於八
十九年一月初，利用乙○○名義電話通知富邦銀行，以信用卡毀
損為由，請求補發新卡得逞，已見前述。從而原判決認定，上訴
人已經知悉乙○○所使用原信用卡之卡號及有效期限，嗣上訴人
於向渣打銀行申請信用卡時，在該申請表之「請指明您的銀行／
信用資料」欄中，填載富邦銀行福華聯名卡之卡號為「0000-000
0-0000-0000」、起用日期為「86年7月」，並無悖於事理。上訴
意旨以：伊知悉該聯名卡之卡號及起用日期，即表示乙○○有同
意以其名義使用信用卡，原判決所為認定，有證據上之理由矛盾
云云，係以自己之說詞任意指摘，並非適法之第三審上訴理由。
(二)、乙○○於原審已經證述：伊於八十九年五月間接獲富邦銀行
通知，始知悉信用卡被盜用之事，偵查筆錄記載「八十九年三月
份，富邦（銀行）打電話給我」，是筆誤，因為帳單地址遭變更
，所以一直不知道（見原審上訴卷第一四三頁）。富邦銀行且函
復：「以本行客戶乙○○名義所申請之信用卡，……該卡於八十
九年五月二十四日因乙○○小姐本人向本行申訴遭冒辦，故停用
」（見第一審卷第二十三頁）。另富邦銀行之延滯費帳單、乙○
○之切結書及上訴人之聲明書，其日期亦均在八十九年五月份（
見第一審卷第三十二頁、第三十三頁、第三十五頁）。足徵上訴
人至八十九年五月間，因遲延繳交卡費，乙○○始接獲富邦銀行
之催繳通知，上訴人於八十九年四月間持乙○○名義之信用卡消
費時，乙○○尚不知被冒名盜用。況原判決並未引用乙○○在偵
查中之證述採為證據，縱原判決所為之記載，未臻完足，但與理
由不備之情形有別。上訴意旨指稱：乙○○於八十九年三月間，
已經知悉上訴人以其名義刷卡之事，並打電話質問上訴人，但未
採取防範措施，通知銀行停卡，或要求上訴人停止使用，據以辯
稱乙○○有同意以其名義使用信用卡云云，要與卷內資料不符，
並非依據卷內資料執為指摘（至於其餘上訴內容，則為對於詐欺
部分之敘述）。上訴意旨仍執陳詞，徒就原判決已說明事項及屬
原審採證認事職權之適法行使，持憑己見而為不同之評價，重為
事實之爭辯，顯與法律規定得為第三審上訴理由之違法情形，不
相適合。其關於偽造有價證券（含牽連犯偽造文書）部分之上訴
違背法律上之程式，應予駁回。又裁判上一罪案件之重罪得提起
第三審上訴，其輕罪部分雖不得上訴，依審判不可分原則，第三
審法院亦應併予審判，但以重罪部分之上訴合法為前提，如該上
訴為不合法，第三審法院既應從程序上予以駁回，而無從為實體
上判決，對於輕罪部分自無從適用審判不可分原則，併為實體上
審判。按刑事訴訟法第三百七十六條所列各罪之案件，經第二審
判決者，不得上訴於第三審法院，為該法條所明定。本件關於詐
欺、利用自動付款設備詐欺部分，原審係依刑法第三百三十九條
第一項、第三百三十九條之二第一項論罪，並認與偽造有價證券
部分有牽連犯關係，從一重依偽造有價證券罪處斷。而刑法第三
百三十九條第一項、第三百三十九條之二第一項之罪，分屬刑事
訴訟法第三百七十六條第四款、第一款之案件，依上開說明，既
經第二審判決，自不得上訴於第三審法院。本件偽造有價證券部
分之上訴為不合法，無從為實體上審理，已如前述，則對於輕罪
之詐欺、利用自動付款設備詐欺部分，自無從適用審判不可分原
則，併為實體上審判，亦應從程序上予以駁回。
據上論結，應依刑事訴訟法第三百九十五條前段，判決如主文。
中    華    民    國  九十七  年    二    月  二十一  日
                      最高法院刑事第九庭
                          審判長法官  謝  俊  雄
                                法官  陳  世  雄
                                法官  魏  新  和
                                法官  吳  信  銘
                                法官  徐  昌  錦
      本件正本證明與原本無異
                                      書  記  官
中    華    民    國  九十七  年    二    月  二十六  日
                                                 H


司法院資訊處製作；財團法人民間司法改革基金會備份。
